臺灣臺北地方法院民事判決　　　　　　 99年度簡上字第726號
上　訴　人　黃燕鳳
訴訟代理人　唐福睿律師
　　　　　　林于椿律師
被上訴人　　黃群英即臺南縣私立仁愛老人養護中心
訴訟代理人　易定芳律師
複　代理人　林傳欽律師
上列當事人間請求確認支票債權不存在事件，上訴人對於中華民
國99年11月8日本院新店簡易庭99年度店簡字第99號第一審判決
提起上訴，本院於100年6月15日言詞辯論終結，判決如下：
    主  文
原判決廢棄。
被上訴人在第一審之訴駁回。
第一、二審訴訟費用由被上訴人負擔。
    事實及理由
一、按「某商行為某甲獨資經營，固難認為有當事人能力，但某
    甲在一、二兩審既以法定代理人名義，代其自己獨資經營之
    某商行而為訴訟行為，與實際上自為當事人無異，祇應於當
    事人欄內予以改列，藉資糾正，不生當事人能力欠缺之問題
    」，有最高法院44年台上字第271號判例可資參照。被上訴
    人黃群英於原審係以臺南縣私立仁愛老人養護中心法定代理
    人之名義，代理臺南縣私立仁愛老人養護中心提起本件確認
    訴訟，惟臺南縣私立仁愛老人養護中心係屬獨資組織，此有
    扣繳單位設立（變更）登記申請書附卷足憑（見本院卷第10
    1頁），則黃群英代理臺南縣私立仁愛老人養護中心提起本
    件訴訟，與其自為當事人無異，應由本院於當事人欄改列為
    被上訴人黃群英即臺南縣私立仁愛老人養護中心，合先敘明
    。
二、被上訴人起訴主張：臺南縣私立仁愛老人養護中心負責人即
    被上訴人於98年3月間因舉辦「指南山貓空祈安消災大法會
    點燈祈福晚會」欲向上訴人借款新臺幣（下同）180萬元，
    遂應上訴人之要求，由被上訴人在臺南縣私立仁愛老人養護
    中心簽發如附表所示支票（下稱系爭支票）背書再交予上訴
    人以為借款之擔保，然上訴人事後並未依約交付180萬元，
    兩造間既無任何消費借貸契約關係存在，亦即兩造就系爭支
    票債權關係應不存在，被上訴人先前曾委請經通國際法律事
    務所律師於98年12月21日以（98）易律字第087號函催告上
    訴人返還系爭支票，未獲置理。雖上訴人所傳訊之證人即訴
    外人王正男、李素玉證稱被上訴人欲向上訴人借款，但均未
    目睹上訴人有交付被上訴人或訴外人劉丁柱80萬元之事實，
    而證人何俊輝就其與劉丁柱去銀行領錢之證述內容，亦與證
    人王正男、李素玉之證述內容相互矛盾，均不足採等語，求
    為判命：確認上訴人持有系爭支票對於被上訴人之支票債權
    不存在之判決。
三、上訴人則略以：上訴人於98年2月間經由訴外人陳恭民及張
    忠玲介紹而認識被上訴人，98年3月間被上訴人向上訴人表
    示欲舉辦「指南山貓空祈安消災大法會點燈祈福晚會」，上
    訴人同意擔任晚會之功德主，除應繳交功德金36萬元外，再
    負擔晚間餐會費用20萬元，惟被上訴人於98年4月底於王正
    男住處向上訴人表示因無現金可供支應，欲向上訴人商借現
    金180萬元，被上訴人並表示願提出支票作為借款之擔保，
    上訴人認被上訴人為出家人，在佛教界享有盛名，乃不疑有
    他當場應允，當時尚有李素玉及何俊輝在場見證。嗣被上訴
    人於98年5月4日在王正男住處在系爭支票背書並交付予上訴
    人作為借款之擔保，上訴人遂於同日前往大台北商業銀行萬
    華分行提領現金180萬元交付被上訴人收受等情，亦有劉丁
    柱在場目睹。惟上訴人於98年12月31日向聯邦銀行安康分行
    提示系爭支票，竟因存款不足而遭退票，上訴人心想可能只
    是一時存款不足，未加質問，於99年1月6日再次提示，卻仍
    因存款不足而遭退票，上訴人見被上訴人為出家人士，未予
    逼究，且於法會中除負擔功德金外，尚代墊各項支出，被上
    訴人亦均未歸還，竟昧於事實提起本件訴訟，實有不該，至
    證人李素玉、何俊輝、王正男等證詞雖就細節記憶不清，但
    仍可肯認被上訴人有向上訴人商借180萬元並於系爭支票背
    書作為借款擔保之事實等語，資為抗辯。
三、原審依被上訴人所為請求為其全部勝訴判決，即判決確認上
    訴人持有系爭支票對於被上訴人之支票債權不存在。上訴人
    不服，提起上訴，並上訴聲明：(一)原判決廢棄。(二)被上訴人
    在第一審之訴駁回。被上訴人則答辯聲明：上訴駁回。
四、經查：
  (一)按「上訴人為第一審之原告，其對被上訴人起訴是否有訴訟
    實施權，即當事人適格之要件是否具備，為法院應依職權調
    查之事。」，有最高法院29年上字第1237號判例可資參照。
    在按「按所謂『當事人適格』，係指具體訴訟可為當事人之
    資格，得受本案之判決而言。此種資格，稱為訴訟實施權或
    訴訟行為權。判斷當事人是否適格，應就該具體之訴訟，依
    當事人與特定訴訟標的之法律關係定之。一般而言，訴訟標
    的之主體通常為適格之當事人。雖非訴訟標的之主體，但就
    該訴訟標的之權利或法律關係有管理或處分權者，亦為適格
    之當事人。」，亦有最高法院96年度台上字第1780號判決足
    參。
  (二)本件被上訴人黃群英起訴請求確認上訴人持有系爭支票對於
    被上訴人之支票債權不存在。然查，系爭支票係由被上訴人
    以臺南縣私立仁愛老人養護中心於98年12月31日所簽發，有
    系爭支票附卷足憑（見原審卷第23頁），而臺南縣私立仁愛
    老人養護中心係屬獨資組織，且早於98年11月7日即變更負
    責人為顏淑卿，有兩造不爭執之臺南縣政府南縣社福老證字
    第06 3號立案證書（見本院卷第100頁）及扣繳單位設立（
    變更）登記申請書（見本院卷第101頁）附卷足憑，是以被
    上訴人黃群英簽發系爭支票時已非臺南縣私立仁愛老人養護
    中心之負責人，就系爭支票之權利義務關係亦無享有管理或
    處分權限，驟爾提起本件確認訴訟，顯然欠缺當事人適格，
    又當事人適格之要件是否具備，為法院應依職權調查之事項
    ，縱上訴人上訴意旨未及指摘，本院仍應依調查事實之結果
    而為認定，是本件被上訴人所提本件確認訴訟，為無理由，
    不能准許。
五、綜上所述，被上訴人請求確認系爭支票債權不存在之訴，為
    無理由，不應准許。原審判決未審究及此而依被上訴人所請
    求所為判決，自有未洽。上訴意旨指摘原判決不當，求予廢
    棄改判，為有理由。自應由本院予以廢棄改判如主文第2項
    所示。
六、據上論結，本件上訴為有理由，依民事訴訟法第436條之1第
    3 項、第450條、第78條，判決如主文。
中    華    民    國  100    年    6    月    24      日
                  民事第六庭    審判長法  官  傅中樂
                                      法  官  張文毓
                                      法  官  李家慧
以上正本係照原本作成。
本件當事人須以本判決適用法律顯有錯誤為上訴理由時，始得於
本判決送達後二十日內向本院提出上訴狀，如已於本判決宣示後
送達前提起上訴者，應於判決送達後十日內補具上訴理由（均按
他造當事人之人數附繕本），並經本院許可後方得上訴最高法院
。
中    華    民    國   100    年    6     月    24    日
                                      書記官  康翠真
附表：
┌────┬─────┬───────┬───────┬────────┐
│ 發票人 │ 發票日期 │  付款人      │  支票號碼    │  票面金額      │
├────┼─────┼───────┼───────┼────────┤
│臺南縣私│98年12月31│聯邦商業銀行安│UA0000000     │新臺幣180萬元   │
│立仁愛老│日        │泰分行        │              │                │
│人養護中│          │              │              │                │
│心      │          │              │              │                │
└────┴─────┴───────┴───────┴────────┘